最高法院民事判決　　　　　　　　　　　　　　　　八十八年度台上字第九七六號
　　上　訴　人　乙○○
　　被 上訴 人　甲○○
　　　　　　　　丙○○
右當事人間請求撤銷讓渡行為事件，上訴人對於中華民國八十七年五月二十五日台灣
高等法院台中分院第二審判決（八十六年度上字第七四三號），提起上訴，本院判決
如左：
    主  文
原判決廢棄，發回台灣高等法院台中分院。
    理  由
本件上訴人主張：被上訴人丙○○與訴外人蔡紹竹於民國八十四年三月十六日訂立合
建契約，約定蔡紹竹提供坐落台中縣沙鹿鎮○○段七三○－一二八號土地（下稱系爭
土地）等，由丙○○在該土地上建築房屋，又丙○○於八十五年三月二十二日與伊訂
立工程合約，由伊負責興建該工程，詎八十五年十月間，伊執有丙○○前用以給付工
程款所簽發面額計新台幣（下同）一百三十萬元之支票，竟遭退票，丙○○為圖脫產
，將原以其為起造人，坐落系爭土地上建物即建造執照編號Ａ３、Ａ８房屋（下稱系
爭Ａ３、Ａ８房屋）無償讓與被上訴人甲○○，被上訴人間之讓與行為，不論係無償
或有償行為，均為詐害伊之債權等情，爰依民法第二百四十四條第一項及第二項之規
定，求為命撤銷被上訴人間就系爭土地上建物所為讓渡行為之判決。
被上訴人則以：丙○○於八十五年四月間，因興建該工程，資金短缺，而向甲○○借
款六百萬元，甲○○恐日後其債權難以受償，乃與丙○○及土地所有人蔡紹竹協議，
按施工進度分期交付借款，先由蔡紹竹提供土地設定七百二十萬元之抵押權予甲○○
及其所指定之第三人，並由丙○○為連帶保證人，並約定丙○○將其分得房屋建照執
照起造人變更登記為甲○○，俟返還本金六百萬元及其利息後，甲○○再變更起造人
予丙○○或其指定之第三人，同時塗銷上開抵押權登記；丙○○並否認與上訴人間有
債務關係存在等語，資為抗辯。
原審維持第一審所為上訴人敗訴之判決，駁回其上訴，係以：上訴人主張之前揭事實
，固據其提出土地登記簿謄本、房屋合建契約書、新建工程合約書、支票、退票理由
單、執照申請人名冊為證。惟查上訴人執有丙○○簽發面額二十萬元、十五萬元、二
十萬元、二十萬元、三十萬元、二十五萬元支票六紙，共計一百三十萬元，係於八十
五年九月三十日、同年十月八日、同月三十日、同年十一月一日先後提示未獲付款時
，始分別取得對丙○○之票據債權。丙○○否認於八十五年七月中旬即積欠上訴人工
程款，上訴人亦未否認上開一百三十萬元之支票係丙○○預支工程款所交付。是上訴
人所為丙○○於八十五年七月十七日前，即積欠其工程款之主張，委不足取。上訴人
又主張，丙○○將原以其為起造人之系爭Ａ３、Ａ８房屋，無償讓渡於甲○○云云。
查甲○○分別於八十五年四月二十七日、同年五月二日、同月二十五日、同年六月五
日、同年七月二十二日、同年八月二十二日，以訴外人即其叔父林崑鐘、姑母張林煖
之帳戶，給付丙○○九十七萬六千元、九十六萬二千五百元、九十七萬六千元、九十
七萬六千元、九十七萬六千元、九十四萬六千元一節，業經證人即該借款經手之人林
崑鐘證述明確。證人蔡紹竹證稱，丙○○借錢時便說有談到，要辦理變更起造人名義
，等蓋屋完成後，再設定抵押云云。則甲○○於八十五年四月二十七日貸與丙○○借
款六百萬元分期交付，並約定丙○○應將合建其分得房屋之建造執照名義人變更為甲
○○，以擔保其債權，甲○○依約交付六百萬元（含預扣利息及依約由丙○○負擔代
書費用及起造人名義變更契稅），丙○○亦依約會同甲○○於八十五年七月一日向台
中縣政府工務局申請，將其分得該局工建建字第三八○八號建造執照所示編號Ａ３
、Ａ８房屋原起造人丙○○、謝發龍變更為甲○○，以確保甲○○之債權，乃履行借
款時所約定之義務，應屬有償行為。是上訴人上開主張，不足採取。且上訴人係於被
上訴人等於八十五年七月一日將系爭Ａ３、Ａ８房屋起造人名義變更為甲○○後之八
十五年九月三十日、同年十月八日、同月三十日、同年十一月一日始分別取得對丙○
○之票據債權。被上訴人間所為讓渡行為，將上開建造執照起造人名義變更時，上訴
人之債權尚未發生，自不許斯時尚非債權人之上訴人，於嗣後取得對丙○○之票據債
權，溯及的行使撤銷權。從而上訴人依民法第二百四十四條第一項及第二項規定，訴
請撤銷被上訴人間所為上開讓渡行為，即屬無據等詞，為其判斷之基礎。
查上訴人於第一審聲明，請求撤銷被上訴人間就系爭土地上建物即門牌台中縣沙鹿鎮
○○路一四－二號房屋所為之讓渡行為（見第一審卷三七頁背面、七八頁正面，並參
見四頁背面、九八頁正面）。惟上訴人於原審聲明，請求撤銷被上訴人間就系爭土地
上建物所為之讓渡行為（見原審卷二九頁背面、一二三頁正面），且丙○○係將系爭
Ａ３、Ａ８房屋讓與甲○○，並變更該房屋之起造人為甲○○，為原審認定之事實。
則上訴人於原審之聲明，究係請求撤銷系爭Ａ３、Ａ８房屋之讓渡行為，或其中一戶
之讓渡行為，若係一戶，究係何戶（參見第一審卷九一頁、九二頁門牌證明書），若
係二戶，是否聲明之擴張，殊欠明瞭，原審審判長未依民事訴訟法第一百九十九條第
二項規定予以闡明，違背其闡明之義務，而逕就上訴人聲明請求撤銷系爭Ａ３、Ａ８
房屋之讓渡行為予以判決，其訴訟程序即有重大瑕疵。次按債權人應保全之債務人責
任財產，以債之關係成立時之狀態為準，債權發生當時之責任財產為債務人之信用基
礎，因詐害行為當時，尚未存在之債權，無受詐害行為所妨害可言。是債權人所得撤
銷之債務人詐害行為，以債權成立後所為者為限。債權如係成立於詐害行為以前，詐
害行為當時，債務雖未屆清償期，債權人亦得行使撤銷權。查上訴人一再主張，伊於
八十五年三月二十二日與丙○○簽訂工程合約書，負責實際施工，有按期請求給付工
程款之債權，丙○○交付八十五年七月十八日面額二十五萬元之支票，因存款不足經
退票，伊請求工程款之債權，早於同月十七日前已發生，除本件支票款一百三十萬元
外，丙○○尚積欠伊工程款三百二十一萬零九百四十元云云（見第一審卷八八頁正、
背面、原審卷三一頁背面、五○頁背面、五一頁正面、九七頁背面），並提出記載各
期給付現金、三十天支票、六十天支票之工程付款明細表、台灣省建築師公會鑑定報
告書為證（見原審卷三四頁、五三頁至五九頁、九○頁至九五頁）。原審未查明上訴
人對丙○○之本件工程款債權係何時成立，上開支票係何日交付上訴人，遽謂上訴人
於上開支票經提示未獲付款時，始取得對丙○○之票據債權，上訴人未否認該一百三
十萬元之支票係丙○○預支工程款所交付，被上訴人間就系爭Ａ３、Ａ８房屋所為讓
與行為，將起造人名義變更為甲○○時，上訴人之債權尚未發生，亦有未合。末查依
卷附土地登記簿謄本、抵押權設定契約書、他項權利證明書記載，蔡紹竹將其系爭土
地等七筆所有權全部，於八十五年五月二日設立登記權利價值七百二十萬元之第一順
位抵押權予甲○○及訴外人林江愛娟，債權各二分之一，擔保連帶債務人丙○○及蔡
紹竹之債務（見第一審卷六頁至九頁，四七頁至四九頁、五四頁至五七頁）。且被上
訴人陳稱，丙○○於八十四年四月間與甲○○約定，丙○○應將合建契約分得房屋中
三戶之建造執照起造人變更登記為甲○○名下，俟返還本金六百萬元及其利息後，甲
○○再變更登記起造人予丙○○或其指定之第三人，同時塗銷前述抵押權云云（見第
一審卷五一頁正、背面、六九頁正、背面）。則原審依據證人林崑鐘之證述，認甲○
○已依約交付六百萬元與丙○○；且證人蔡紹竹證稱，丙○○借錢時有談到要辦理變
更起造人名義，等蓋屋完成後，再設定抵押云云，為可採取；核與前述甲○○之抵押
債權範圍僅二分之一即三百六十萬元，及被上訴人上開在第一審之陳述，不相符合，
此與判斷該二證人證詞之真偽攸關，原審未遑詳查究明，遽為不利上訴人之判決，亦
有可議。上訴論旨，指摘原判決不當，聲明廢棄，非無理由。
據上論結，本件上訴為有理由。依民事訴訟法第四百七十七條第一項、第四百七十八
條第一項，判決如主文。
中      華      民      國    八十八    年      五      月      七      日
                              最高法院民事第二庭
                                  審判長法官  曾  桂  香
                                        法官  劉  延  村
                                        法官  徐  璧  湖
                                        法官  劉  福  聲
                                        法官  蘇  茂  秋
      右正本證明與原本無異
                                              書  記  官
中      華      民      國    八十八    年      五      月     十八     日
